ACORDAO-COMPLETO-2344164

ACÓRDÃO 1430/2019 ATA 3/2019 - PRIMEIRA CÂMARA

VISTOS, relatados e discutidos estes autos de aposentadorias concedidas pela Universidade Federal do Rio Grande do Sul,
ACORDAM os Ministros do Tribunal de Contas da União, reunidos em sessão da 1ª Câmara, diante das razões expostas pelo Relator, com fundamento nos arts. 71, inciso III, da Constituição Federal, 1º, inciso V, 39, inciso II, e 45 da Lei 8.443/1992, em
9.1. considerar prejudicado, por perda de objeto, nos termos do art. 260, § 5º, do Regimento Interno, o exame do ato de alteração da aposentadoria de Theodor August Johannes Maris e os atos iniciais de aposentadoria de Valdeci Basilicia Simões e Valdoir Velasques Alves; 
9.2. considerar legais os atos de aposentadoria de interesse de Susana Lorelei Pineiro, Suzana Trindade Amaral, Umbelina Maria Duarte Barreto, Univercina Ojamburo Fernandes, Valdir Guimarães da Rocha, Valmira Teixeira Silveira, Vanderlei de Souza Ramos, ordenando os respectivos registros.

Aposentadorias concedidas pela Universidade Federal do Rio Grande do Sul.

Primeira Câmara

3. Interessados/Responsáveis:
3.1. Interessados: Susana Lorelei Pineiro (XXX.604.090-XX); Suzana Trindade Amaral (XXX.156.820-XX); Theodor August Johannes Maris (XXX.817.590-XX); Umbelina Maria Duarte Barreto (XXX.407.500-XX); Univercina Ojamburo Fernandes (XXX.974.400-XX); Valdeci Basilicia Simões (XXX.703.730-XX); Valdir Guimarães da Rocha (XXX.108.680-XX); Valdoir Velasques Alves (XXX.499.060-XX); Valmira Teixeira Silveira (XXX.206.590-XX); Vanderlei de Souza Ramos (XXX.788.490-XX).

13.1. Ministros presentes: Benjamin Zymler (na Presidência), Walton Alencar Rodrigues (Relator), Bruno Dantas e Vital do Rêgo.
13.2. Ministro-Substituto presente: Weder de Oliveira.

WALTON ALENCAR RODRIGUES

Adoto, como parte do relatório, a instrução elaborada no âmbito da Secretaria de Fiscalização de Pessoal, vazada nos termos a seguir transcritos, com a qual anuiu o diretor da referida unidade:
  1. Trata-se de atos de concessão de aposentadoria, submetidos, para fins de registro, à apreciação do Tribunal de Contas da União (TCU) , de acordo com o art. 71, inciso III, da Constituição Federal. Os atos foram cadastrados e disponibilizados ao TCU por intermédio do Sistema de Apreciação e Registro de Atos de Admissão e Concessões (Sisac) , na forma dos arts. 2º, caput e inciso II, e 4º, caput, da Instrução Normativa - TCU 55/2007. 
EXAME TÉCNICO  
Procedimentos aplicados
2. Os procedimentos para exame, apreciação e registro de atos de pessoal encontram-se estabelecidos na Instrução Normativa - TCU 55/2007 e na Resolução - TCU 206/2007. Em seus arts. 4º, § 2º, e 3º, § 3º, respectivamente, essas normas dispõem que os atos de pessoal disponibilizados por meio do Sisac devem ser submetidos a crítica automatizada do próprio sistema, com base em parâmetros predefinidos.
3. Relativamente aos atos de concessão de aposentadoria, as rotinas de crítica das informações cadastradas no Sisac foram elaboradas e validadas levando-se em conta as peculiaridades desses atos. Os itens de verificação do sistema compreendem prazos e fundamentos legais, assim como eventuais ocorrências de acumulação. Trata-se de verificações mais abrangentes, minuciosas e precisas do que aquelas que podem ser realizadas por mãos humanas, proporcionando um nível de segurança ainda maior.
4. Além da crítica automatizada, há verificação humana adicional no caso de haver alertas do sistema ou informações não formatadas, como esclarecimentos do gestor ou do controle interno. 
5. Tratando-se de atos registrados no Sistema Integrado de Administração de Recursos Humanos (Siape) , tais registros também são considerados pelas rotinas críticas. O Siape disponibiliza informações atualizadas sobre as parcelas que integram os proventos, diferentemente, portanto, do Sisac, que informa as parcelas no momento do registro do ato. Essa confrontação com o Siape fornece uma visão atual e verdadeira da situação, o que permite descaracterizar irregularidades e inconsistências, que, embora constantes do Sisac, já foram corrigidas.
6. Na ocorrência de períodos de tempo relativos à contagem ponderada decorrente do exercício de atividade insalubre, as rotinas incluem a verificação do atendimento dos requisitos estabelecidos no Acórdão 2008/2006-TCU-Plenário (Ministro-Relator Walton Alencar Rodrigues) . Constatado o não atendimento, tais períodos são automaticamente excluídos da contagem do tempo.
7. Também são excluídos da contagem outros períodos de tempo cujo cômputo a jurisprudência do TCU entende, a princípio, ser irregular. São exemplos os períodos de tempo rural, aluno aprendiz, estágio, residência médica e aqueles obtidos por justificação judicial. Trata-se de vedações para as quais a jurisprudência do TCU também prevê exceções, mas, nesses casos, a verificação do atendimento dos requisitos não pode ser automatizada, exigindo a apresentação de documentação comprobatória.  Portanto, na ocorrência de qualquer desses períodos, são eles excluídos da contagem.
8. Assim, os períodos de tempo impugnáveis pelo TCU são excluídos quando da verificação da implementação dos requisitos temporais para se inativar na forma originalmente deferida pelo gestor de pessoal. Em outras palavras, são contabilizados apenas os períodos de tempo sem possibilidade de impugnação com base na lei e na jurisprudência aplicáveis.
Exame das constatações
9. O conjunto das verificações a que os atos foram submetidos encontra-se discriminado em detalhes nas páginas que precedem esta instrução. Não foi constatado qualquer óbice a sua apreciação pela legalidade. 
10. Cabe registrar que esse também foi o entendimento do controle interno, que examinou os atos no âmbito da competência definida nos arts. 11 e 12 da Instrução Normativa - TCU 55/2007. 
11. Assim, cabe proposta de que os atos sejam considerados legais e registrados.
CONCLUSÃO 
12. A abrangência e a profundidade das verificações levadas a efeito fundamentam convicção de legalidade dos atos. Assim, cabe proposta no sentido de que sejam considerados legais, promovendo-se o seu registro. 
PROPOSTA DE ENCAMINHAMENTO
13. Ante o exposto, propõe-se considerar legais e determinar o registro dos atos de concessão de aposentadoria integrantes deste processo, com fundamento nos arts. 71, inciso III, da Constituição Federal, 1º, inciso V, e 39, inciso II, da Lei 8.443/1992 e 260, § 1º, do Regimento Interno do Tribunal de Contas da União
Manifestando-se parcialmente de acordo com a proposta da unidade técnica, o representante do Ministério Público emitiu parecer, nos seguintes termos:
Trata-se de processo consolidado com 10 atos de aposentadorias concedidas pela Universidade Federal do Rio Grande do Sul. 
2. Após a aplicação das críticas automáticas a Secretaria de Fiscalização de Pessoal (Sefip) propôs a legalidade e registro dos atos (peças 12-13) . 
3. Os atos de peças 3, 6 e 8 tratam, respectivamente, da alteração da aposentadoria de Theodor August Johannes Maris, do ato inicial da aposentadoria de Valdeci Basilicia Simões e do ato inicial da aposentadoria de Valdoir Velasques Alves. Porém, observa-se que os ex-servidores faleceram, respectivamente, em 20/8/2010 (peça 14) , 16/4/2001 (peça 15) e 28/7/2001 (peça 16) , e há atos de pensões civis cadastradas, ou em cadastramento, no Sisac/e-Pessoal. 
4. Nestes casos, este Tribunal tem decidido por considerar prejudicado, por perda de objeto, o ato de aposentadoria cujos efeitos financeiros tenham se exaurido antes da apreciação pelo TCU, nos termos do § 5º do art. 260 do Regimento Interno. 
5. Aliás, essa solução foi adotada na apreciação do ato inicial e de primeira alteração da aposentadoria de Theodor August Johannes Maris, conforme se vê no Acórdão 8115/2016-TCU-Segunda Câmara, prolatado no âmbito do processo TC Processo 017.043/2016-6. 6. 
Desse modo, este representante do Ministério Público de Contas opina por considerar prejudicados, por perda de objeto, os atos de peças 3, 6 e 8, nos termos do § 5º do art. 260 do Regimento Interno do TCU.

não há

Procurador Rodrigo Medeiros de Lima.

APOSENTADORIA. PERDA DE OBJETO DOS ATOS DE EX-SERVIDORES FALECIDOS. LEGALIDADE DOS DEMAIS ATOS.

APOSENTADORIA (APOS)

Secretaria de Fiscalização de Pessoal (SEFIP).

Trata-se de 10 atos de aposentadorias concedidas no âmbito da Universidade Federal do Rio Grande do Sul, que, após serem submetidos às críticas automáticas do Sistema de Apreciação e Registro de Atos de Admissão e Concessões (Sisac) , foram analisados pela Secretaria de Fiscalização de Pessoal (Sefip) , que se pronunciou pela legalidade dos atos e pela autorização dos respectivos registros.
O representante do Ministério Público acolheu o parecer da Sefip, à exceção da proposta relativa ao ato alteração da aposentadoria de Theodor August Johannes Maris (peça 3) e aos atos iniciais de aposentadoria de Valdeci Basilicia Simões e Valdoir Velasques Alves (peças 6 e 8) . 
Segundo o Parquet, ante o falecimento dos referidos interessados, com fulcro no art. 260, § 5º, do Regimento Interno do TCU, os atos deveriam ser tidos por prejudicados, por perda de objeto, tendo em vista o exaurimento de seus efeitos financeiros, antes de terem sido apreciados por esta Corte de Contas.
Anuindo, pois, à proposta da unidade técnica, com o adendo do Ministério Público, voto no sentido de que o Tribunal acolha a minuta de acórdão que submeto à deliberação deste Colegiado.
TCU, Sala das Sessões Ministro Luciano Brandão Alves de Souza, em 12 de fevereiro de 2019.
WALTON ALENCAR RODRIGUES 
Relator